ACORDAO-COMPLETO-2368022

ACÓRDÃO 8395/2019 ATA 29/2019 - PRIMEIRA CÂMARA

VISTOS, relatados e discutidos estes autos que tratam de ato de concessão de aposentadoria emitido pela Universidade Federal de Santa Catarina em favor da ex-servidora Marcia Cruz Gerges;
ACORDAM os Ministros do Tribunal de Contas da União, reunidos em Sessão da 1ª Câmara, nos termos do art. 71, inciso III, da Constituição Federal, dos arts. 1º, inciso V, e 39, inciso II, da Lei 8.443/1992 e do art. 260, § 1º, do RITCU, e ante as razões expostas pelo Relator, em:
9.1. considerar ilegal o ato de concessão de aposentadoria emitido em favor da Marcia Cruz Gerges (XXX.144.749-XX) , recusando seu registro;
9.2. dispensar a devolução dos valores indevidamente recebidos até a data da ciência pela Universidade Federal de Santa Catarina, do presente acórdão, com base no Enunciado 106 da Súmula da Jurisprudência do TCU;
9.3. determinar à Universidade Federal de Santa Catarina que:
9.3.1. faça cessar os pagamentos decorrentes do ato impugnado, em especial os que se referem à vantagem decorrente da URV (3,17%) , no valor atual de R$ 343,68, comunicando ao TCU, no prazo de 15 dias, as providências adotadas, nos termos do art. 262, caput, do Regimento Interno do TCU, do art. 8º, caput, da Resolução-TCU 206/2007 e do art. 19, caput, da Instrução Normativa-TCU 78/2018;
9.3.2. informe à interessada que, no caso de não provimento de recurso eventualmente interposto, deverão ser repostos os valores recebidos após a ciência deste acórdão pela Universidade Federal de Santa Catarina;
9.3.3. comunique imediatamente à interessada o teor do presente acórdão, encaminhando ao TCU, no prazo de 30 dias, comprovante da data de sua ciência, nos termos do art. 4º, § 3º, da Resolução-TCU 170/2004;
9.3.4. emita novo ato, livre da irregularidade apontada, submetendo-o ao TCU pelo sistema e-Pessoal no prazo de 30 dias, nos termos do art. 262, § 2º, do Regimento Interno do TCU e art. 19, § 3º, da Instrução Normativa - TCU 78/2018;
9.4. determinar à Secretaria de Fiscalização de Pessoal que monitore o cumprimento das determinações especificadas no item 9.3 (e subitens) deste acórdão.

Ato de concessão de aposentadoria emitido pela Universidade Federal de Santa Catarina. Apreciação para fins de registro.

Primeira Câmara

Universidade Federal de Santa Catarina.

3. Interessado: Marcia Cruz Gerges (XXX.144.749-XX).

13.1. Ministros presentes: Walton Alencar Rodrigues (Presidente), Benjamin Zymler, Bruno Dantas e Vital do Rêgo (Relator).
13.2. Ministros-Substitutos presentes: Augusto Sherman Cavalcanti e Weder de Oliveira.

VITAL DO RÊGO

Adoto como relatório, com os devidos ajustes de forma, a instrução de peça 20, elaborada no âmbito da Secretaria de Fiscalização de Pessoal, com a qual, se manifestou de acordo, o corpo gerencial daquela unidade técnica especializada (peça 21) , a seguir transcrita:
INTRODUÇÃO
1.	Trata-se de ato de concessão de aposentadoria de Marcia Cruz Gerges, ex-servidora da Universidade Federal de Santa Catarina.
2.	O ato foi submetido, para fim de registro, à apreciação do Tribunal de Contas da União (TCU) , de acordo com o art. 71, inciso III, da Constituição Federal. O cadastramento e a disponibilização ao TCU ocorreram por intermédio do Sistema de Apreciação e Registro de Atos de Admissão e Concessões, na forma dos arts. 2º, caput e incisos I a VI, e 4º, caput, da Instrução Normativa - TCU 78/2018.
HISTÓRICO
3.	Verifica-se que a servidora Marcia Cruz Gerges se aposentou, em 21/11/1997, no cargo de professor, com proventos integrais, com 25 anos e 23 dias de tempo de serviço, com base no artigo 40, inciso III, alínea “b”, da Constituição Federal/1988 (redação original) (peça 16) . 
4.	No ato de aposentadoria, consta o pagamento de decisão judicial RT 561/89, relativa à hora-extra, no valor de R$ 1.026,66.
5.	Atualmente, a servidora recebe no contracheque duas rubricas relativas a decisões judiciais com código 16171, sendo uma no valor de R$ 1.590,28 e outra o valor de R$ 343,68 (peça 16) .
6.	Esta Secretaria diligenciou a Universidade Federal de Santa Catarina solicitando cópia do mapa de tempo de serviço (peça 1) .  Em resposta, a Unidade Jurisdicionada encaminhou a documentação anexada à peça 3.
7.	Posteriormente, esta Secretaria realizou a oitiva da interessada, por intermédio da Universidade Federal de Alagoas, por meio dos ofícios SEFIP-D/2020 e 2020-1, de 9/2/2012, para que se manifestasse sobre as seguintes irregularidades (peças 7 e 8) :
1) pagamento irregular da parcela referente ao percentual de 3,17% decorrente de defasagem no cálculo da URV em dezembro de 1994; 
2) Incorporação irregular de hora-extra judicial na data da aposentadoria, sem a devida compensação nos aumentos subsequentes conferidos ao funcionalismo público até a completa absorção da rubrica; e 
3) tempo de serviço de magistério informado menor que o exigido para aposentadoria de professor (19 anos, 10 meses e 22 dias) .
8.	A Universidade Federal de Alagoas recebeu os ofícios em 23/2/2012 (peças 9 e 10) , e, em resposta, encaminhou a documentação anexada à peça 11. A interessada tomou ciência da oitiva em 9/2/2012 (peça 11, p. 1 e 2) e apresentou as alegações de defesa anexadas à peça 12.
Resposta à oitiva
9. Em síntese, a interessada apresentou as seguintes alegações de defesa (peça 12, p. 1-5) :
a) alega cerceamento de defesa e que não teve acesso integral ao processo; 
b) informa que recebe os 3,17% com base em decisão judicial transitada em julgada (Processo 99.0001944-0) , que determinou a sua incorporação. Assim, a supressão da parcela ofende a coisa julgada e o princípio da irredutibilidade de vencimentos;
c) com relação à hora-extra, informa que tal rubrica não foi incorporada em sua aposentadoria; e
d) registra que possui tempo de serviço suficiente para a aposentadoria. 
10.	 Foram anexados aos autos cópia dos seguintes documentos:
I) mapa de tempo de contribuição (peça 12, p. 6-7) ;
II) contracheque da servidora de janeiro de 2012 (peça 12, p. 8) ;
III) portaria de aposentadoria (peça 12, p. 9-10) ; e
IV) ação judicial relativa aos 3,17% (peça 12, p. 11-21) .
EXAME TÉCNICO
a) cerceamento de defesa
11. Esta Secretaria, por meio do ofício 57630-TCU/Sefip, de 28/9/2012, informou à interessada que havia prorrogado em 30 dias o prazo para atendimento da oitiva e que o processo estava disponível na SECEX/SC para obtenção de cópia digitalizada dos autos (peça 13) . 
12.	 A Sra. Márcia Cruz Gerges tomou ciência do ofício 57.630 em 10/10/2012 (peça 15) . Assim, entende-se que não houve cerceamento de defesa, pois a interessada teve acesso aos autos, bem como tempo suficiente para apresentar suas alegações de defesa. 
b) Tempo de serviço de magistério
13.	 Com base no mapa de tempo de serviço e certidão emitida pelo INSS, verifica-se que os tempos averbados na iniciativa privada referem-se ao cargo de professora, bem como o tempo de serviço exercido na Universidade Federal de Santa Catarina (peça 11) . 
14. Desta forma, a servidora possui 25 anos de tempo de serviço em magistério, podendo prosperar a aposentadoria com proventos integrais. 
c) decisões judiciais 
c.1) FC judicial
15.	 Em consulta ao sistema Siape, verifica-se que a existência de rubrica relativa à FC Judicial no valor de R$ 1.590,28 (peças 16 e 17) .
16.	 A parcela referente à FC Judicial é relativa à incorporação de quintos com base na Portaria-MEC 474/87, a qual previa o cálculo das FC em forma de percentuais sobre a remuneração do Professor Titular da carreira do Magistério Superior, com Doutorado e em regime de Dedicação Exclusiva. 
17.	 De acordo com a firme jurisprudência do TCU, é legítima a incorporação de quintos de função comissionada (quintos de FC) com base nos critérios definidos pela Portaria - MEC 474/1987. Contudo, é ilegítima a inclusão na base de cálculo da vantagem os reajustes concedidos pelas leis subsequentes que reestruturaram as carreiras das instituições federais de ensino ao longo do tempo, a teor do Acórdão 1283/2006-TCU-Segunda Câmara, de relatoria do Exmo. Ministro Walton Alencar Rodrigues.
18.	 As sentenças judiciais que garantem a percepção das funções comissionadas com base na Portaria - MEC 474/1987 não determinam que a vantagem do artigo 193 da Lei 8.112/1990 ou os quintos da função correspondente (art. 62 da Lei 8.112/1990) devam ser calculados para sempre com base nos parâmetros da Portaria - MEC 474/1987, mesmo sobre novos planos de carreira, e incluindo vantagens criadas posteriormente.
19.	 Se as sentenças judiciais determinassem esse modo de cálculo, equivaleria a reconhecer direito adquirido a regime de vencimentos, o que é repelido pela jurisprudência do Supremo Tribunal Federal, a exemplo do RE 241.884-ES. As sentenças judiciais limitam-se a coibir decessos remuneratórios decorrentes da transformação das funções comissionadas (FC) em cargos de direção (CD) , conforme determinado pela Lei 8.168/1991.
20.	 As razões pelas quais o TCU adotou esse entendimento estão muito bem explicadas no voto condutor do Acórdão 835/2012-TCU-Plenário, de relatoria do Exmo. Ministro Augusto Nardes. Nesse acórdão, estão definidos os critérios para o cálculo das incorporações de quintos e opção dos servidores aposentados das instituições federais de ensino. São eles os seguintes:
a) para os servidores que não ajuizaram ações judiciais (ou para os que o fizeram, mas não lograram êxito, em decisão transitada em julgado) , as parcelas de quintos com amparo na Portaria - MEC 474/1987, desde que tenham iniciado o seu exercício até 31/10/1991, devem ser pagas sob a forma de vantagem pessoal nominalmente identificada (VPNI) , ajustando-se o valor da parcela ao que era devido em 1/11/1991, data de eficácia da Lei 8.168/1991, atualizada, desde então, exclusivamente pelos reajustes gerais concedidos ao funcionalismo, conforme preceitua o art. 15, § 1º, da Lei 9.527/1997;
b) para os servidores que obtiveram decisões judiciais favoráveis já transitadas em julgado, confirmadas em grau de recurso, os quintos de FC devem ser calculados adequando-se o valor nominal às condições deferidas na sentença, de modo que a quantia inicial seja apurada na data da publicação do provimento jurisdicional de 1º grau e, a partir daí, transformada em VPNI, atualizada, desde então, exclusivamente pelos reajustes gerais concedidos ao funcionalismo, conforme preceitua o art. 15, § 1º, da Lei 9.527/1997.
21.	 Vale lembrar que o cálculo das FC estava previsto no art. 2º da Portaria - MEC 474/1987, o qual estabelecia que: 
Art. 2º. As Funções Comissionadas são previstas no Anexo I, devendo ser exercidas em regime de tempo integral. 
Parágrafo Único. A remuneração das Funções Comissionadas previstas no Anexo I terá valor igual ao da remuneração do Professor Titular da carreira do Magistério Superior em regime de Dedicação Exclusiva, com Doutorado, acrescida dos percentuais a seguir especificados:
FC-1 - 80%
FC-2 - 65%
FC-3 - 55%
FC-4 - 40%
FC-5 - 30%
FC-6 - 20%.
22.	 Tendo em vista as alterações de moedas ocorridas em julho de 1993 e junho de 1994, foi adotada a tabela de remuneração vigente em janeiro de 1995 como referência para o cálculo da referida VPNI. A tabela a seguir apresenta os valores da VPNI integral para cada FC, conforme a jurisprudência do TCU. 
Tabela 1
	Função
	%
	Remuneração (*) 
	Valor do acréscimo
	Total da VPNI em 1995
	Índices (**) 
	Valor total da VPNI (5/5) 

	FC-1
	80
	3.169,37
	2.535,49
	5.704,86
	1,04535
	5.963,58

	FC-2
	65
	3.169,37
	2.060,09
	5.229,46
	1,04535
	5.466,61

	FC-3
	55
	3.169,37
	1.743,15
	4.912,52
	1,04535
	5.135,30

	FC-4
	40
	3.169,37
	1.267,74
	4.437,11
	1,04535
	4.638,34

	FC-5
	30
	3.169,37
	950,81
	4.120,18
	1,04535
	4.307,03

	FC-6
	20
	3.169,37
	633,87
	3.803,24
	1,04535
	3.975,72

	FC-7
	0
	3.169,37
	0
	3.169,37
	1,04535
	3.313,10

 (*) Remuneração do cargo de Professor Titular com dedicação exclusiva e doutorado em janeiro/1995 - vencimento mais GAE, no percentual de 160%, instituída pela Lei Delegada 13/1992, majorada pela Lei 8.676/1993.
 (**)  Aumentos lineares de 1995 a 2013 (1% + 3,5% = 1,01 x 1,035) .
23.	 Diante do exposto, verifica-se que a ex-servidora incorporou a 2/5 de FC-6, estando correto o pagamento da rubrica no valor de R$ 1.590,28 (R$ 3.975,72*2/5) (peça 12, p. 9-10, e peça 16) .
c.2) 3,17%
24.	 A servidora possui outra rubrica relativa à decisão judicial referente aos 3,17% no valor de R$ 343,68 (peça 16) . Trata-se de vantagem relativa a decisão judicial que concedeu reajuste de 3,17% por perda remuneratória decorrente de aplicação errônea dos critérios de reajuste previstos nos arts. 28 e 29 da Lei 8.880/1994. A Lei 8.880/1994 criou a Unidade Real de Valor (URV) e o real. O conjunto das medidas implementadas ficou sendo conhecido como Plano Real. 
25.	 A Portaria Interministerial 26, de 20/1/1995, divulgou o reajuste dos vencimentos fixando-os em 22,07%, embora o correto, segundo o critério definido naqueles dispositivos legais, fosse 25,94%. 
26. O percentual de 3,17% resulta da divisão do percentual de 125,94% (remuneração reajustada em 25,94%) pelo percentual de 122,07% (remuneração reajustada em 22,07%) . Em um primeiro momento, inúmeros servidores obtiveram o pagamento desse resíduo de 3,17% por meio de decisões judiciais favoráveis. 
27. Contudo, a própria Administração, por meio do art. 8º da Medida Provisória 2.225/2001, reconheceu o erro. Assim, foi estendido a todos os servidores civis do Poder Executivo Federal, ativos e inativos, bem como pensionistas, o direito ao reajuste de 25,94%, deduzido o percentual já recebido de 22,07%. 
28. Segundo o art. 9º daquela norma, a incorporação mensal do reajuste ocorreria a partir de 1/1/2002. Assim, a partir de 1/1/2002, não mais caberia o pagamento destacado do percentual de 3,17%, uma vez que esse percentual foi estendido a todos os servidores por força dos arts. 8º e 9º da Medida Provisória 2.225/2001. 
29. Contudo, a incorporação do percentual de 3,17% não foi tratada apenas nos arts. 8º e 9º da Medida Provisória 2.225/2001. No art. 10, aquela norma também dispôs que o percentual complementar de reajuste de 3,17% seria devido somente até a ocorrência de ‘reorganização ou reestruturação de cargos e carreiras, concessão de adicionais, gratificações ou qualquer outra vantagem de qualquer natureza’. As únicas exceções seriam as parcelas incorporadas até dezembro de 1994 a título de vantagem pessoal e dos chamados quintos e décimos. Em outras palavras, na vigência posterior de nova estrutura remuneratória criada para determinada carreira, os servidores nela enquadrados não mais fariam jus à parcela de 3,17%. 
30. A supressão do pagamento da parcela de 3,17% não caracterizaria, portanto, desrespeito à coisa julgada, mas, sim, mera equalização dos vencimentos em face de panorama jurídico posterior. Conforme bem sintetizado no voto condutor do Acórdão 6739/2010-TCU-Primeira Câmara, de relatoria do Ministro Walton Alencar Rodrigues, ‘a coisa julgada é limitada pela situação jurídica sob cuja órbita se configurou’. 
31. No caso tratado no presente processo, houve continuidade do pagamento destacado do índice de 3,17% mesmo após 1/1/2002, data da incorporação do reajuste, conforme o art. 9º da Medida Provisória 2.225/2001. Essa continuidade implicou duplicidade de pagamento do índice de 3,17%. Uma mesma circunstância foi valorada em mais de um momento, contrariando, assim, o princípio do non bis in idem. 
32. Assim, constata-se que está ilegal a incorporação da URV (3,17%) aos proventos da interessada.
d) Irredutibilidade de vencimentos e coisa julgada
33.	 A interessada alega que a supressão da parcela indevida dos proventos afrontaria o princípio da irredutibilidade de vencimentos. No entanto, tal argumento não merece acolhida, uma vez que o postulado pressupõe serem os pagamentos legais, o que não ocorre no caso em exame.
34.	 No que tange ao argumento de violação ao princípio da irredutibilidade salarial, destaca-se, ainda, que, de acordo com o e. STF, não há óbice à redução de proventos caso a concessão da aposentadoria esteja sendo paga ao arrepio da lei, nos termos do entendimento proferido no âmbito do MS 25.552, de relatoria da Ministra Cármen Lúcia, verbis: 
‘EMENTA: MANDADO DE SEGURANÇA. ATO DO TRIBUNAL DE CONTAS DA UNIÃO. APOSENTADORIA DE MAGISTRADO. [...]. DECADÊNCIA ADMINISTRATIVA E OFENSA AO PRINCÍPIO DA IRREDUTIBILIDADE DE SALÁRIOS NÃO CONFIGURADAS. [...] 3. O Supremo Tribunal Federal pacificou entendimento de que, sendo a aposentadoria ato complexo, que só se aperfeiçoa com o registro no Tribunal de Contas da União, o prazo decadencial da Lei n. 9.784/99 tem início a partir de sua publicação. Aposentadoria do Impetrante não registrada: inocorrência da decadência administrativa. 4. A redução de proventos de aposentadoria, quando concedida em desacordo com a lei, não ofende o princípio da irredutibilidade de vencimentos. Precedentes. 5. Segurança denegada’ (grifos acrescidos) .
35.	 Com relação à alegação de ofensa à coisa julgada, conforme já relatado, a supressão do pagamento da parcela de 3,17% não caracterizaria desrespeito à coisa julgada, mas, sim, mera equalização dos vencimentos em face de panorama jurídico posterior, pois a coisa julgada é limitada pela situação jurídica sob cuja órbita se configurou. 
CONCLUSÃO
36.	 Em razão do exposto e tendo em vista as análises realizadas no ato de concessão de aposentadoria de Marcia Cruz Gerges, esta Unidade Técnica considera que o ato em tela está ilegal, em razão da incorporação da URV (3,17%) , sem a devida absorção, em desacordo com a jurisprudência dessa Corte de Contas. 
PROPOSTA DE ENCAMINHAMENTO
37.	 Ante o exposto, conforme o preceituado no artigo 71, inciso III, da Constituição Federal de 1.988; c/c os artigos. 1º, inciso V, e 39, inciso II, da Lei nº 8.443/1992, c/c os artigos 1º, inciso VIII, 260, §§ 1º e 4º, do Regimento Interno/TCU, e tomando por base as informações prestadas pelo órgão de controle interno e as verificações feitas pela unidade técnica, na forma prevista no artigo 260, caput, do referido Regimento, propõe-se: 
a) considerar ilegal e negar o registro do ato de concessão de aposentadoria de Márcia Cruz Gerges (CPF XXX.144.749-XX) ;
b) dispensar o ressarcimento das quantias indevidamente recebidas de boa-fé, nos termos da Súmula TCU n. 106;
c) determinar à Universidade Federal de Santa Catarina que adote medidas para:
c.1) no prazo de quinze dias, fazer cessar os pagamentos decorrentes do ato impugnado por esta Corte de Contas, sob pena de responsabilidade solidária da autoridade administrativa omissa, nos termos do art. 262 do Regimento Interno/TCU;
c.2) no prazo de trinta dias, emita novo ato, livre da irregularidade apontada, e o submeta ao TCU pelo Sistema e-Pessoal, nos termos dos arts. 262, § 2º, do Regimento Interno desta Corte e 19, § 3º, da Instrução Normativa TCU 78/2018;
c.3) dar ciência, no prazo de 15 (quinze) dias, do inteiro teor desta deliberação à interessada, alertando-a de que o efeito suspensivo proveniente da interposição de eventuais recursos junto ao TCU não a exime da devolução dos valores percebidos indevidamente após a respectiva notificação, caso esses não sejam providos; e
 c.4) encaminhar ao Tribunal, no prazo de 30 (trinta) dias contados da ciência da decisão, documento apto a comprovar que a interessada tomou conhecimento do acórdão.
O Ministério Público, representado nos autos pelo Procurador Dr. Rodrigo Medeiros de Lima, manifestou-se de acordo com a proposição da unidade técnica (peça 22) .

não há.

Procurador Rodrigo Medeiros de Lima.

APOSENTADORIA. PAGAMENTO DE PARCELA JUDICIAL RELATIVA À URV, NO PERCENTUAL DE 3,17%. EQUÍVOCO DO GESTOR NA EXECUÇÃO DA ORDEM JUDICIAL. OITIVA. ILEGALIDADE. NEGATIVA DE REGISTRO. DETERMINAÇÕES.

APOSENTADORIA (APOS)

Secretaria de Fiscalização de Pessoal (Sefip).

Trata-se de ato de concessão de aposentadoria emitido pela Universidade Federal de Santa Catarina em favor da Sra. Marcia Cruz Gerges. O ato teve vigência em 21/11/1997 e foi disponibilizado ao TCU na data de 13/9/2007.
Em análise preliminar, a Sefip identificou os seguintes indícios de irregularidade no ato em epígrafe: (i) pagamento irregular da parcela referente ao percentual de 3,17% decorrente de defasagem no cálculo da URV em dezembro de 1994; (ii) incorporação irregular de hora-extra judicial na data da aposentadoria, sem a devida compensação nos aumentos subsequentes conferidos ao funcionalismo público até a completa absorção da rubrica; e (iii) tempo de serviço de magistério informado menor que o exigido para aposentadoria de professor (19 anos, 10 meses e 22 dias) .
Considerando que os referidos indícios poderiam levar à ilegalidade da concessão e tendo em vista o transcurso de mais de 5 anos da disponibilização do ato ao TCU, a Sefip realizou oitiva da interessada, para que apresentasse os argumentos que entendesse cabíveis. Na busca de esclarecimentos, a unidade técnica também diligenciou à Universidade Federal de Santa Catarina (UFSC) , entidade responsável pela emissão do ato.
Ao responder a diligência, a entidade encaminhou a documentação juntada nas peças 3 e 11. Das informações carreadas aos autos pela entidade, restou demonstrado, por meio do mapa de tempo de serviço, que todo o período utilizado na concessão se refere exclusivamente a tempo de magistério. Já a Sra. Marcia Cruz Gerges se manifestou por meio da petição juntada na peça 12. Em síntese a interessada alegou: (i) cerceamento de defesa; (ii) que recebe os 3,17% com base em decisão judicial transitado em julgado (processo 99.0001944-0) ; (iii) que a rubrica referente à hora-extra não foi incorporada em sua aposentadoria; (iv) que a supressão da rubrica judicial ofenderia a coisa julgada e o princípio da irredutibilidade de vencimentos. 
Destarte, a unidade técnica, ao analisar as informações constantes dos autos, concluiu que: (i) de fato o tempo total averbado na aposentadoria da interessada (25 anos e 23 dias) foi exclusivamente laborado na atividade do magistério, razão pela qual o indício inicialmente levantado resta descaracterizado; (ii) que a inativa percebe incorporação de quintos de FC para a qual não se fez oitiva. Entretanto, o valor da parcela mencionada está adequada ao tempo laborado no exercício de funções comissionadas e dentro dos parâmetros estabelecidos pela jurisprudência do TCU; (iii) que remanesce a irregularidade referente à parcela decorrente da URV (3,17%) , percebida irregularmente pela inativa, maculando o registro. Em razão de tal fato, a unidade técnica propõe a ilegalidade da referida concessão determinando-se a supressão da parcela referente à URV (3,17%) no valor de R$ 343,68. 
O Ministério Público junto ao TCU, na manifestação de peça 22, ratificou as conclusões formuladas pela Sefip.
-II-
No mérito, registro minha concordância com a proposta formulada pela unidade técnica, aquiescida pela manifestação do MPTCU, razão pela qual acolho os pareceres precedentes por seus próprios fundamentos, sem prejuízo de tecer os comentários a seguir.
Quanto ao tempo de magistério (25 anos e 23 dias) e ao pagamento da parcela decorrente da incorporação de quintos de FC (2/5 de FC-06, no valor R$ 1.590,28) não há reparos a fazer na análise da Unidade Técnica consoante se vislumbra, respectivamente, no mapa de tempo apresentado pela UFSC na peça 11 e na discriminação dos tempos em funções comissionadas que consta do formulário de peça 18. Em relação à parcela referente à hora extra, a despeito de constar inicialmente no ato submetido a registro (peça 18) , destaco que a vantagem não mais figura nos proventos da inativa.
No que pertine à vantagem decorrente da URV (3,17%) , vale rememorar que a Portaria Interministerial 26, de 20/1/1995, divulgou o reajuste dos vencimentos fixando-os em 22,07%, embora o correto, segundo o critério definido naqueles dispositivos legais, fosse 25,94%. O percentual de 3,17% resulta da divisão do percentual de 125,94% (remuneração reajustada em 25,94%) pelo percentual de 122,07% (remuneração reajustada em 22,07%) .
Em um primeiro momento, inúmeros servidores obtiveram o pagamento desse resíduo de 3,17% por meio de decisões judiciais favoráveis. Contudo, a própria Administração, por meio do art. 8º da Medida Provisória 2.225/2001, reconheceu o erro e, diante de tal fato, o referido percentual foi estendido a todos os servidores civis do Poder Executivo Federal, ativos e inativos, bem como pensionistas.
Nos termos do art. 9º da referida Medida Provisória, a incorporação mensal do reajuste ocorreria a partir de 1/1/2002. Assim, a partir de 1/1/2002, não mais caberia o pagamento destacado do percentual de 3,17%, uma vez que tal percentual foi concedido a todos os servidores por força dos arts. 8º e 9º da aludida MP.
Ademais, vale dizer que o comando contido no art. 10 da MP 2.225/2001, determina o pagamento dessa parcela apenas até a data de reorganização da carreira à qual pertence o servidor. Senão vejamos:
Art. 10. Na hipótese de reorganização ou reestruturação de cargos e carreiras, concessão de adicionais, gratificações ou qualquer outra vantagem de qualquer natureza, o reajuste de que trata o art. 8º somente será devido até a data da vigência da reorganização ou reestruturação efetivada (...) 
Assim, ressalto que, após a concessão da rubrica, a carreira a que pertence a inativa foi reestruturada em algumas oportunidades, a exemplo da modificação promovida pela Lei 12.772/2012, que reorganizou o plano de carreira do Magistério Superior das instituições federais de ensino, fato que demonstra equívoco na execução da ordem judicial concessiva do percentual de 3,17%.
Verifica-se, portanto, que não há fundamento que autorize a manutenção do pagamento da referida vantagem, já estendida por meio da Medida Provisória 2.225-45/2001, de 4/9/2001 (posterior à ação Judicial 99.0001944-0, que tramitou na 1ª Vara Federal do da Seção Judiciária de Santa Catarina) a todos os servidores civis do Poder Executivo Federal. Nesse contexto, a continuidade dos pagamentos da vantagem decorrente da URV (3,17%) caracteriza duplicidade no pagamento.
Portanto, no momento em que a administração passou a atender voluntariamente, por meio do pagamento administrativo, o pleito dos grupos de servidores que judicializaram a questão, as decisões judiciais que até então vinham produzindo seus efeitos, compelindo a administração a pagar o percentual, chegam ao termo final de seu efeito, visto que a “injustiça atacada” deixa de existir (já que o percentual solicitado no âmbito do Poder Judiciário passou a ser pago de forma espontânea pela administração) . 
Assim, a decisão judicial cumpriu integralmente seu objeto não havendo qualquer razão para que a parcela continue a ser paga duas vezes aos servidores que ingressaram na justiça pleiteando o pagamento da vantagem, sob pena de se ferir o princípio da isonomia. 
Nesse contexto, convém rememorar os ensinamentos do saudoso Ministro Teori Zavascki no sentido de que, se determinada decisão de mérito afirmou que uma relação jurídica existe ou que tem certo conteúdo, é porque supôs a existência de determinado comando normativo (norma jurídica) e de determinada situação de fato (suporte fático de incidência) ; se afirmou que determinada relação jurídica não existe, supôs a inexistência ou do comando normativo ou da situação de fato afirmada pelo litigante interessado. Nesse contexto, a alteração de qualquer desses elementos compromete o silogismo original da sentença porque estará alterado o silogismo do fenômeno de incidência por ela apreciado: a relação jurídica que antes existia deixou de existir e vice-versa.[footnoteRef:2]  [2:  ZAVASCKI, Teori Albino. Eficácia das sentenças na jurisdição constitucional. 4. ed., rev., atual. e ampl. São Paulo: Revista dos Tribunais, 2017. p. 105.] 
Daí, afirmar-se que a força do comando sentencial tem uma condição implícita, a da cláusula rebus sic stantibus, e significa que ela atua enquanto se mantiverem íntegras as situações de fato e de direito existentes quando da prolação da sentença. Alterada a situação de fato (muda o suporte fático, mantendo-se o estado da norma) ou de direito (muda o estado da norma, mantendo-se o estado de fato) , ou dos dois, a sentença deixa de ter a força de lei entre as partes, que até então mantinha. 
No caso concreto em análise, conforme já mencionado, o suporte fático que fundamentou a decisão judicial que concedeu o pagamento do percentual referente aos 3,17% há muito restou exaurido, na medida em que tal percentual foi estendido a todos os servidores civis, em momento posterior ao provimento judicial, por meio da Medida Provisória 2.225/2001.
Além disso, ainda que algum valor residual hipoteticamente tivesse sido implementado para evitar eventual decesso remuneratório, tal resíduo também deveria ter sido compensado ao longo do tempo pelas diversas reestruturações de carreira e aumentos de remuneração que que beneficiaram a interessada, em razão de configurar relação de trato sucessivo submetida à cláusula rebus sic stantibus. 
 Nessa senda, observo que tal entendimento já foi acolhido pelo STF no regime de repercussão geral no Recurso Extraordinário 596.663, cuja decisão restou assim ementada:
“CONSTITUCIONAL. PROCESSUAL CIVIL. SENTENÇA AFIRMANDO DIREITO À DIFERENÇA DE PERCENTUAL REMUNERATÓRIO, INCLUSIVE PARA O FUTURO. RELAÇÃO JURÍDICA DE TRATO CONTINUADO. EFICÁCIA TEMPORAL. CLÁUSULA REBUS SIC STANTIBUS. SUPERVENIENTE INCORPORAÇÃO DEFINITIVA NOS VENCIMENTOS POR FORÇA DE DISSÍDIO COLETIVO. EXAURIMENTO DA EFICÁCIA DA SENTENÇA.
A força vinculativa das sentenças sobre relações jurídicas de trato continuado atua rebus sic stantibus: sua eficácia permanece enquanto se mantiverem inalterados os pressupostos fáticos e jurídicos adotados para o juízo de certeza estabelecido pelo provimento sentencial. A superveniente alteração de qualquer desses pressupostos (a) determina a imediata cessação da eficácia executiva do julgado, independentemente de ação rescisória ou, salvo em estritas hipóteses previstas em lei, de ação revisional, razão pela qual (b) a matéria pode ser alegada como matéria de defesa em impugnação ou em embargos do executado.
Afirma-se, nessa linha de entendimento, que a sentença que reconhece ao trabalhador ou servidor o direito a determinado percentual de acréscimo remuneratório deixa de ter eficácia a partir da superveniente incorporação definitiva do referido percentual nos seus ganhos. 
Recurso extraordinário improvido”.
Portanto, sem afrontar o instituto da coisa julgada é possível suprimir a parcela decorrente do percentual de 3,17%, ainda que amparada por decisão judicial com trânsito em julgado, já que, em razão das alterações na situação fática e jurídica que deu causa ao pedido judicial, a exemplo das reestruturações supervenientes na carreira a que pertence a inativa, tais parcelas foram devidamente compensadas ao longo dos anos. 
Ante o exposto, VOTO para que seja adotada a minuta de acórdão que ora trago ao exame deste Colegiado.
TCU, Sala das Sessões Ministro Luciano Brandão Alves de Souza, em 20 de agosto de 2019.
Ministro VITAL DO RÊGO 
Relator